【裁判字號】    99,訴,685
【裁判日期】    990519
【裁判案由】    強盜
【裁判全文】
臺灣臺中地方法院刑事判決               99年度訴字第685號
公  訴  人  臺灣臺中地方法院檢察署檢察官
被      告  庚○○
指定辯護人  本院公設辯護人己○○
上列被告因強盜案件，經檢察官提起公訴（99年度偵字第3317號
），本院判決如下：
    主    文
庚○○意圖為自己不法之所有，攜帶兇器，以強暴至使不能抗拒
，而使他人交付其物，累犯，處有期徒刑年拾月。
    犯罪事實
一、庚○○前因詐欺案件，經臺灣花蓮地方法院96年度玉簡字第
    54號判處有期徒刑2 月確定，嗣經減刑為1 月確定，嗣於民
    國97年4 月9 日易科罰金執行完畢。詎不知悛悔，於99年2
    月3 日前某日，為探視與其處於分居狀態而住於臺中縣潭子
    鄉娘家之妻女，乃由苗栗縣南下，期間除前往其妻丁○○娘
    家漱洗外，均以臺中縣潭子鄉某網咖為棲身之所。惟庚○○
    因不堪遭地下錢莊逼債之壓力，竟意圖為自己不法之所有，
    於99年2 月3 日凌晨5 時16分許，向不知情之丁○○借用車
    牌號碼SN F-412號輕型機車（車主登記為丁○○之母親劉鳳
    齊），並攜帶取自丁○○娘家、客觀上對人之生命、身體足
    以構成威脅而可供兇器使用之鐮刀1 把，前往臺中縣潭子鄉
    ○○路62號「全家便利超商」，先進入超商內購買啤酒1 瓶
    後，見該店僅有店員丙○○1 人單獨值班，且無其他顧客在
    內，認機不可失，旋即再次進入超商內，對正在門口附近放
    置關東煮容器之丙○○嚇稱「搶劫」，並以右手持上開鐮刀
    架於丙○○肩膀、且刀刃朝向丙○○頸部（惟未直接觸及丙○○皮膚），左手抓住丙○○上衣衣領之方式施以強暴，令
    丙○○心生畏懼至使不能抗拒，遂依庚○○之指示，自櫃台
    內之收銀機取出現金合計新台幣3,000 元（含1,000 元紙鈔
    2 張及100 元鈔票10張）交予庚○○，庚○○得手後旋即騎
    乘上開輕型機車逃離現場，並將鐮刀棄置於臺中縣潭子鄉○○路216 巷95號前之農地。俟庚○○將機車交還丁○○時，
    思及親情頓萌悔意，欲向員警自首，且憶起前雇主乙○○有
    任職於警界之朋友，乃搭乘計程車前往乙○○位於臺中市○○區○○街290 號8 樓住處，向乙○○請求協助，乙○○乃
    通知友人即臺中縣豐原分局頭家派出所警員甲○○至其住處
    處理。而警員甲○○斯時正輪值巡邏勤務，其於前往乙○○
    住處前，雖經由11 0線上通報系統所提供之內容，得悉上開
    超商強盜案件之犯罪事實，然僅有嫌疑人特徵（即手指刺青
    等）等線索，對於嫌疑人之身分尚無所悉（該超商所屬轄區
    之潭北派出所員警接獲報案，亦僅通知丙○○到場製作筆錄
    ，尚未追查嫌疑人之身分），庚○○即向前來乙○○住處具
    有偵查犯罪職權之警員甲○○坦承為上開超商強盜案件之行
    為人，並表示自首接受裁判之意，且交出強盜所得尚餘之現
    金2,661 元（其餘已花用於購買香菸及繳付計程車費），復
    帶同警員甲○○前往上揭農地扣得鐮刀1 把而查獲上情。
四、案經臺中縣警察局豐原分局報告臺灣臺中地方法院檢察署檢
    察官偵查起訴。
    理    由
壹、證據能力：
一、按被告以外之人於偵查中向檢察官所為陳述，除顯有不可信
    之情況者外，得為證據，刑事訴訟法第159 條之1 第2 項定
    有明文。查證人丁○○、丙○○於偵查中經具結而為證述，
    證人丙○○復經本院於審理中傳喚到庭以保障被告之詰問權
    （被告丁○○則經傳未到），被告及辯護人亦均同意作為證
    據（堪認就證人丁○○部分已捨棄詰問權，見本院卷第70頁
    ），本院亦查無上開證述有何顯不可信之情況，自均有證據
    能力。
二、查其餘以下所引用被告以外之人於審判外之言詞或書面陳述
    ，而不符合刑事訴訟法第159 條之1 至第159 條之4 之規定
    者，業經本院於審理時當庭提示而為合法之調查，公訴人、
    被告及辯護人於本院審理時均同意作為證據（見本院卷第70
    頁正、反面），復經審酌前開證據作成或取得之狀況，並無
    非法或不當取證之情事，且亦無顯不可信之情況，故本院認
    為適當而均得以作為證據，依刑事訴訟法第159 條之5 第1
    項規定，均具有證據能力，先予敘明。
貳、實體部分：
一、上開犯罪事實，訊據被告於本院準備程序及審理中均自白不
    諱，並查：
  (一)被告持鐮刀強盜財物之過程，業經證人丙○○於本院審理中
    證稱：當天店裡僅有伊獨自輪值大夜班，亦恰無其他顧客在
    場。被告購買啤酒1 瓶後有先離開店內。嗣後伊再聽到電動
    門開啟之「叮咚」聲音，因當時背對門口清洗關東煮容器，
    原認係其他顧客進入而不以為意，詎步出櫃臺欲將關東煮容
    器放置於門口附近位置時，被告即對伊稱「搶劫」，旋即以
    右手持鐮刀架在伊肩膀上，復以左手抓住伊上衣衣領，伊非
    常緊張害怕，不敢反抗，遂將關東煮容器暫置一旁後，任由
    被告抓著衣領押至櫃臺，並依被告之指示打開收銀機，取出
    1,000 元紙鈔2 張及100 元鈔票10張交予被告等語綦詳（見
    本院卷第65-66 頁）。雖證人於警詢、偵查中曾證稱：被告
    係持鐮刀壓（押）在伊頸部云云（見警卷第7-8 、10頁、偵
    卷第30頁），然證人丙○○於本院審理中已證稱：伊先前做
    筆錄時認為頸部與肩膀位置相近，故而證稱「刀子係壓（押
    ）在頸部」，然實際上被告係手持鐮刀架在伊肩膀部位，且
    鐮刀之金屬部位隔著衣物，並未直接碰觸伊皮膚等語明確（
    見本院卷第66頁反面），是關於被告持鐮刀壓制被害人丙○○之情狀，自應以證人丙○○於本院之證述較為可採。又證
    人丁○○於偵查中亦證稱：案發當天凌晨5 時許，被告打電
    話向伊借用機車，伊將機車騎至網咖附近之公園交予被告，
    被告先搭載伊返回娘家後旋即外出，並未告知欲做何事，嗣
    於凌晨5 時許被告始將機車交還予伊等語在卷（見偵卷第31
    頁），核與被告供述強盜之前後，其向丁○○借用交通工具
    之情節一致。
  (二)此外，並有被害人丙○○領回2,661 元所出具之贓物認領保
    管單、被告購買啤酒之統一發票、被告所騎乘機車之車籍查
    詢—基本資料詳細畫面、強盜案相關位置圖、翻拍自上開超
    商監視錄影畫面之照片、被告指認鐮刀棄置地點之照片在卷
    可稽（見警卷第19、26、27、30、34、36頁），復有鐮刀1
    把扣案可佐【經員警丈量結果，握把36公分、刀刃25公分、
    全長61公分，見警卷第30、31頁丈量照片所示（刀刃誤載為
    「刀柄」）】，是被告前揭自白應與事實相符，堪予採信。
  (三)復按刑法之強盜罪，係以強暴、脅迫等手段，至使不能抗拒
    而取他人之物或使其交付，為其構成要件；復按強盜罪所稱
    之「強暴」，係指對人身加以有形暴力，使之受壓制不能抗
    拒而言，是強盜行為人持刀械、槍枝等工具接觸被害人之身
    體，對被害人實施暴行，此與以刀、槍指著（未接觸被害人
    之身體）被害人尚屬有別，應認此行為係屬強暴而非脅迫；
    又上開強暴手段所生之威嚇程度，以客觀上足以壓抑被害人
    之意思，至使不能抗拒為已足，而客觀上是否足以壓抑被害
    人之意思自由，應依一般人在同一情況下，其意思自由是否
    因此受壓制為斷，不以被害人之主觀意思為準（最高法院91
    年度台上字第2882號判決、99年度台上字第721 號判決可資
    參照）。茲查本件案發時為凌晨5 時許，僅丙○○1 人獨自
    看顧超商，亦無其他顧客在場，證人丙○○復陳稱：伊身高
    172 公分、體重65公斤，僅服常備兵役，亦未受過武術訓練
    等語在卷（見本院卷第66頁），是其面對身高179 公分、體
    重85公斤之被告（此亦據被告自承在卷，見本院卷第71頁）
    ，身形已屬弱勢，被告復手持全長達61公分之鐮刀架於其肩
    膀，刀刃朝其頸部，足使其人身安全處於迫切之危險，是依
    此客觀情狀，堪認一般人在同一情況下，意思自由顯已受完
    全之壓制而達至使不能抗拒之程度（而證人丙○○亦證稱當
    時伊緊張害怕，無法抗拒業如上述），要屬無疑。
  (四)綜上調查結果，被告犯行洵堪認定，應依法論科。
二、論罪科刑：
  (一)查被告持以對被害人施加強暴手段之鐮刀，乃全長達61公分
    、刀刃亦達25公分之大型刀具，客觀上具有危險性，對人之
    生命、身體安全威脅甚鉅，顯足供兇器使用；被告以強暴手
    段壓制被害人丙○○，至使不能抗拒而交付財物，核其所為
    ，係犯強盜罪而有攜帶兇器情形，應以刑法第330 條第1 項
    之攜帶兇器強盜罪論處。被告前因詐欺案件，經臺灣花蓮地
    方法院96年度玉簡字第54號判處有期徒刑2 月確定，嗣經減
    刑為1 月確定，嗣於97年4 月9 日易科罰金執行完畢，有刑
    案資料查註記錄表、臺灣高等法院被告前案記錄表在卷可參
    ，其受徒刑之執行完畢，5 年以內故意再犯本件有期徒刑以
    上之罪，為累犯，應依刑法第47條第1 項規定，加重其刑。
  (二)另按刑法第62條所規定之自首，須對於未發覺之罪為之而受
    裁判者，始克當之。所謂未發覺，乃指犯罪事實未為有偵查
    犯罪職權之公務員所發覺，或犯罪事實雖已發覺，而犯人為
    誰，尚不知者而言（最高法院72年度台上字第6293號判決要
    旨參照）。關於本案之查獲過程，固有臺中縣警察局豐原分
    局頭加派出所警員甲○○所製作之職務報告在卷可參（見警
    卷第1頁），然查，被告於本院繫屬訊問、準備程序及審理
    中供稱：當天伊犯案後返還機車時見到太太，又思及女兒即
    非常後悔，旋即搭乘計程車前往先前之雇主乙○○位於臺中
    市○○區○○路附近之住處，因乙○○手機未開機，經輾轉
    聯絡前主管林新旺得悉乙○○配偶之行動電話門號為000000
    0000，遂以伊向太太所借用之門號0000000000號行動電話撥
    打乙○○配偶上開行動電話與乙○○取得聯繫，並至其家中
    表達欲自首之意，乙○○乃撥打行動電話予警員甲○○，甲○○抵達乙○○家中後，伊旋即向甲○○坦承為超商強盜案
    之行為人，甲○○乃將伊帶回警局等語在卷（見本院卷第13
    頁、25頁反面、71頁），經核與證人乙○○於本院審理中證
    稱：當天凌晨5點多，被告撥打伊配偶之行動電話，伊接聽
    後被告即稱在伊住處樓下，旋即經管理室通知有訪客。被告
    進入伊家中後，神情緊張，全身冒汗，向伊表示剛在超商犯
    下強盜案件想要自首，希望伊可幫忙找警界之朋友前來處理
    。伊遂以自己之門號0000000000號行動電話撥打朋友甲○○
    之門號0000000000號行動電話，起初甲○○未接聽，嗣即回
    電予伊，因先前甲○○至伊公司泡茶聊天時，有見過被告，
    故伊對甲○○稱「有一位離職員工『阿中』要自首超商強盜
    案件」等語，甲○○聽完即詢問「該人是否著黑色衣服、手
    上有無刺青？」，伊再對甲○○稱「是，你見到人就會知道
    」。俟甲○○到場後，被告即向甲○○坦承上情，甲○○旋
    即將被告帶回警局等情節相符（見本院卷第67頁反面-68頁
    正、反面）。而證人甲○○亦證稱：當天伊係與同事洪嘉宏
    輪值巡邏勤務，約於凌晨5時許，接獲110勤務中心之通報得
    悉有本件超商強盜案，然因該超商位置屬潭北派出所之轄區
    ，故無須到場處理，僅需留意是否有後續配合攔檢圍捕之通
    報，且勤務中心通報內容僅表示犯嫌有手指刺青及衣著顏色
    等特徵，伊並不知犯罪嫌疑人之身分。不久，朋友乙○○來
    電，經伊回撥電話後乙○○表示有離職員工「阿中」要自首
    超商搶案，伊僅向乙○○確認與勤務中心通報之特徵相符後
    即前往乙○○住處，但仍不知其姓名，俟到達乙○○家中，
    被告向伊坦承犯下本案，伊始知其人及姓名等語明確，並有
    被告所使用門號0000000000號、乙○○所使用門號000000
    0000號及甲○○所使用0000000000號行動電話之雙向通聯紀
    錄、臺中縣警察局勤務指揮中心受理110報案紀錄表附卷可
    參（見本院卷第50- 60、62頁），足認被告在乙○○家中向
    警員甲○○坦承本案犯行前，關於本案強盜之犯罪事實，雖
    已透過110勤務中心之通報由豐原分局轄下各警察機關輪值
    之員警所發覺，然究竟犯人為誰，尚無具有偵查犯罪職權之
    員警或公務員所得知悉，揆諸前揭說明，自與刑法第62條所
    規定之自首要件相符，爰對被告酌予減輕其刑，並依法先加
    後減之。
  (三)爰審酌被告雖素行不佳（有卷附刑案資料查註紀錄表、臺灣
    高等法院被告前案紀錄表可參），且正值青壯之年，不思循
    正當途徑付出勞力賺取錢財，竟以上開強盜手段獲取財物，
    本不宜輕縱，惟其自承因不堪地下錢莊逼債之壓力始鋌而走
    險（見本院卷第71頁、此亦據其配偶丁○○於偵查中證稱在
    卷，見偵卷第31頁），且對被害人所施之強暴手段未甚惡劣
    ，又犯後坦承犯行，深表悔意等一切情狀，量處如主文所示
    之刑。另扣案之鐮刀1把，雖係被告持供本件強盜犯行所用
    ，且被告於警詢、偵查中及本院訊問之初，均供稱：該鐮刀
    係伊為今年掃墓所需而購買並暫置於太太娘家云云（見警卷
    第5頁、偵卷第21頁、本院卷第12頁反面），然被告自承伊
    與配偶丁○○處於分居狀態，伊始於案發前數日自苗栗南下
    探視暫居於娘家之妻女等語在卷（見本院卷第12頁反面），
    則豈會將4月清明時節始需使用之鐮刀置於岳家之理？嗣經
    本院以此質疑後，被告始坦承：因不願連累太太丁○○始訛
    稱鐮刀為伊本人所有，實係伊於興起犯意後，趁案發前至太
    太娘家漱洗之機會，隨手自太太娘家取出等語在卷（見本院
    卷第12頁反面、本院卷第71頁），衡情此部分供述方與事實
    相符，故該扣案鐮刀既非被告所有，自不得予以沒收，附此
    敘明。
據上論斷，應依刑事訴訟法第299 條第1 項前段，刑法第330 條
第1 項、第47條第1 項、第62條前段，判決如主文。
本案經檢察官戊○○到庭執行職務。
中    華    民    國    99    年     5    月    19    日
                  刑事第十二庭  審判長法  官  楊文廣
                                      法  官  周玉蘭
                                      法  官  劉敏芳
以上正本證明與原本無異。
如不服本判決應於收受判決後10日內向本院提出上訴書狀，並應
敘述具體理由。其未敘述上訴理由者，應於上訴期間屆滿後20日
內向本院補提理由書（均須按他造當事人之人數附繕本）「切勿
逕送上級法院」。
告訴人或被害人對於判決如有不服具備理由請求檢察官上訴者，
其上訴期間之計算係以檢察官收受判決正本之日期為準。
                                      書記官  陳錫威
中    華    民    國    99    年    5     月    19    日
附錄論罪科刑法條
刑法第330條第1項
犯強盜罪而有第321 條第1 項各款情形之一者，處7 年以上有期
徒刑。

司法院資訊處製作；財團法人民間司法改革基金會備份。
